【裁判字號】    97,自,2
【裁判日期】    970616
【裁判案由】    妨害名譽
【裁判全文】
臺灣臺中地方法院刑事判決                 97年度自字第2號
自  訴  人  乙○○
代  理  人  王世勳律師
被      告  甲○○
            丙○○
上列被告因妨害名譽案件，經自訴人提起自訴，本院判決如下：
    主    文
甲○○、丙○○均無罪。
    理    由
一、自訴意旨略以：被告甲○○及丙○○因不滿自訴人乙○○向
    臺中市政府申請移植自訴人乙○○位於臺中市西區○○○○
    街四八號住處前綠園道上之風鈴木行道樹一株，被告甲○○
    竟基於公然侮辱他人之犯意，於民國九十六年十一月十七日
    下午二時乙○○會同查勘上開風鈴木行道樹時及同年月十九
    日上午九時許自訴人乙○○自行委請工人移植上開風鈴木行
    道樹時，在不特定人得以共見共聞而屬於公共場所之乙○○
    上開住處前之綠園道上，以足以貶損自訴人乙○○人格之「
    你會短命、你會短壽命、樹木會向你討命」、「就就要死的
    人，還這樣搞怪，做一個較有天良的事情，看會不會活久一
    點（閩南語）」、「可惡」、「你們家族真是惡質」、「做
    人做得這樣讓人家討厭」及「很惡質，實在很惡質」等語大
    聲辱罵自訴人乙○○；另被告甲○○及丙○○復於共同基於
    毀謗自訴人名譽之犯意聯絡，被告甲○○先後於九十六年十
    一月十七日下午二時左右及同年月十九日上午九時許，在上
    開同址之公共場所，向自訴人陳稱：「四八號、五二號、五
    四號前的樹木都是你砍死弄死的」、「大家都不知道這些樹
    都是你移死弄死的」、「這是國家的資產，愛移就移，愛把
    樹木弄死，這樣你們就多好…再來不就換那棵」、「之前颱
    風來了死了好幾棵，另有好幾棵是被他弄死的，現在這棵又
    要弄死，現在移這一顆樹，下次不知又要移哪一顆樹」等語
    ，另被告丙○○亦於九十六年十一月十七日下午二時左右，
    在上開同一處所，向自訴人陳稱：「四八號、五二號、五四
    號前的樹木都是你砍死弄死的」等語，而共同意圖散布於眾
    ，指摘傳述足以毀損自訴人名譽之事。因認被告甲○○涉有
    刑法第三百十條第一項之誹謗罪嫌及同法第三百零九條第一
    項之公然侮辱罪嫌；而被告丙○○則涉有刑法第三百十條第
    一項之誹謗罪嫌云云。
二、按犯罪事實應依證據認定之，無證據不得認定犯罪事實；不
    能證明被告犯罪者，應諭知無罪之判決，刑事訴訟法第一百
    五十四條第二項、第三百零一條第一項分別定有明文。又犯
    罪事實之認定，應憑真實之證據，倘證據是否真實尚欠明確
    ，自難以擬制推測之方法，為其判斷之基礎。且認定犯罪事
    實之證據係指足以認定被告確有犯罪行為之積極證據資料而
    言，該項證據自須適合於被告犯罪事實之認定，始得採為斷
    罪資料。故刑事訴訟上之證明資料，無論其為直接或間接證
    據，均須達於通常一般人均不致有所懷疑，而得確信其為真
    實之程度，始得據為有罪之認定，若關於被告是否犯罪之證
    明未能達此程度，而有合理懷疑之存在，致使無從形成有罪
    之確信，根據罪證有疑，利於被告之證據法則，即不得據為
    不利被告之認定（最高法院五十三年臺上字第六五六號、七
    十六年臺上字第四九八六號及三十二年上字第六七號判例參
    照）。另刑事訴訟法第一百六十一條已於九十一年二月八日
    修正公布，其第一項規定：檢察官就被告犯罪事實，應負舉
    證責任，並指出證明之方法。因此，檢察官對於起訴之犯罪
    事實，應負提出證據及說服之實質舉證責任。倘檢察官所提
    出之證據，不足為被告有罪之積極證明，或其指出證明之方
    法，無從說服法院以形成被告有罪之心證，基於無罪推定之
    原則，自應為被告無罪判決之諭知，業分經最高法院三十年
    上字第八一六號、七十六年臺上字第四九八六號、九十二年
    臺上字第一二八號著有判例。而關於刑事訴訟法第一百六十
    一條第一項檢察官應負實質舉證責任之規定，亦於自訴程序
    之自訴人同有適用，亦經最高法院九十一年度第四次刑事庭
    會議著有決議（第十一項）。又按刑法上之公然侮辱罪，所
    謂「公然」係指不特定多數人或多數人得以共見共聞之狀態
    ，不以實際上已共見或共聞為必要，且衹須侮辱行為足使不
    特定人或多數人得以共見共聞，即行成立（參見司法院院解
    字第二０三三號解釋意旨）；又公然侮辱乃指對被害人抽象
    的予以謾罵或嘲弄，使人難堪之行為，而誹謗除有散佈於眾
    之意圖外，尚須指摘或傳述足以毀損他人名譽之具體事實為
    必要（最高法院八十六年度台上字第六九二０號判決參照）
    。
三、自訴人認被告甲○○及丙○○二人涉有上開罪嫌，無非係以
    臺中市政府九十六年十月二十二日府建景字第０九六０二三
    三三八一號及九十六年十月二十六日府建景字第０九六０二
    四三四六八號函附會勘記錄、同意移植函文及九十七年二月
    二十日所提錄音帶及其譯文，為其論據。
四、訊據被告甲○○固坦承伊確有於九十六年十一月十九日上午
    九時許，在上開處所對自訴人乙○○為上開言詞等語不諱；
    又被告丙○○固坦承九十六年十一月十七日下午二時許，伊
    另確實在場等情不諱；惟渠等仍均堅詞否認有何自訴人所指
    上開公然侮辱及毀謗之犯行。被告甲○○乃辯稱：伊乃因親
    自種植之上開樹木將遭自訴人僱工移植，擔心該樹木因移植
    時節不對無法存活，一時著急始陳稱上情，並無侮辱或毀謗
    自訴人之意，另九十六年十一月十七日下午二時則未對自訴
    人陳稱上開言詞，亦無自訴人所指公然侮辱或毀謗之犯行等
    情；被告丙○○則辯稱：伊未曾陳稱上開言詞，伊僅有表明
    該季節不宜將樹木遷移，否則樹木將無法存活，並無毀謗自
    訴人之情，渠等陳述之言論非針對自訴人個人所為，而係基
    於綠園道係公有場所，維護環境、愛護樹木係居民共同責任
    ，渠等所陳述係根據現場實際情況，絕對不是憑空虛構，尚
    無誹謗及公然侮辱自訴人之意等語。
五、經查：
（一）自訴人指陳被告甲○○曾於九十六年十一月十九日上午九
      時許，在上開處所，對自訴人大聲陳稱「就就要死的人，
      還這樣搞怪，做一個較有天良的事情，看會不會活久一點
      （閩南語）」、「可惡」、「你們家族真是惡質」、「做
      人做得這樣讓人家討厭」及「很惡質，實在很惡質」等語
      之情，業為被告甲○○所是認，且有自訴人所提錄音帶及
      其譯文存卷足參，並經本院勘驗錄音帶及其譯文無訛，復
      有臺中市政府九十六年十月二十二日府建景字第０九六０
      二三三三八一號及九十六年十月二十六日府建景字第０九
      六０二四三四六八號函附會勘記錄、同意移植函文存卷足
      參，則被告甲○○於上揭時、地，確有對自訴人指陳上情
      ，堪先認定。次以，自訴人指陳被告甲○○前曾於九十六
      年十一月十七日下午二時，在上開處所向其陳稱「你會短
      命、你會短壽命、樹木會向你討命」、「這些樹木都是你
      砍死弄死的」等語，另被告丙○○亦曾於上開時、地向自
      訴人指陳「這些樹木都是你砍死弄死的」等語之情，固為
      被告甲○○及丙○○所否認；然查，上開事實，業經證人
      即當日亦在場之丁○○於本院審理中具結證述詳實，且與
      自訴人所為上開指述互核相符，而被告甲○○、丙○○既
      坦認證人丁○○當日確實在場，並有臺中市政府九十六年
      十月二十二日府建景字第０九六０二三三三八一號及九十
      六年十月二十六日府建景字第０九六０二四三四六八號函
      附會勘記錄、同意移植函文存卷足佐，又參以證人丁○○
      於本院審理時之證述，乃係具結後所為，如有虛偽不實，
      即須受偽證罪之處罰，衡情，其當無甘冒受偽證罪刑事追
      訴之風險，設詞構陷被告甲○○及丙○○之可能。況參以
      被告甲○○確有於二日後即同年月十九日另對自訴人陳稱
      上開言詞，已如上述，顯見被告甲○○確實因自訴人申請
      移植上開風鈴木行道樹，而已對自訴人有所不滿無疑，是
      以，被告甲○○於自訴人會同查勘當日遂口出上開言詞，
      即非屬不可能。綜上，被告甲○○及丙○○於上揭時、地
      ，確有對自訴人指陳上開言詞，亦同堪認定。
（二）然按刑法第三百零九條第一項之公然侮辱罪，其構成要件
      有二，一須出於「公然」；二須侮辱人。所謂公然，係指
      不特定人或多數人得以共見共聞之狀態而言，而所謂多數
      人則包括特定之多數人在內，至其人數應視立法意旨及實
      際情形，已否達於公然之程度而定。如非出於公然者，則
      與此一要件不符，而自不成立本罪。而所謂「侮辱」，係
      指侮弄辱罵，申言之，凡以粗鄙之言語、舉動、文字、圖
      畫為侮謾辱罵，或為其他輕蔑人格之一切行為屬之。至刑
      法第三百十條第一項之誹謗罪，其構成要件有三，一須意
      圖散布於眾；二須有指摘傳述之行為；三須足以毀損他人
      名譽之事。所謂「散布於眾」，係指散播傳布於不特定人
      或多數人，使大眾得以知悉其內容而言。所謂「指摘」，
      係指出摘發，即就某特定事實與以揭發而言。而「傳述」
      則指宣傳轉述，亦即就他人已揭發之事實，重為傳述，以
      廣其知名度者而言。指摘或傳述二者皆必須有具體之事實
      。故侮辱與誹謗，雖同在侵害個人名譽，但實不相同，舉
      凡未指定具體事實，僅為抽象之謾罵，而侵害個人人格，
      為侮辱，反之，對於具體之事實有所指摘，而損及他人名
      譽者，則為誹謗。
（三）查被告甲○○固有以「很惡質」、「就就要死了」等語指
      責自訴人之事實，已如上述；惟此等言詞僅屬抽象字眼，
      非具體事實，與誹謗「須對具體之事實有所指摘」之要件
      尚有不符，故自訴人認亦可能成立誹謗罪嫌，自有誤會。
      又「惡質」、「就就要死了」等語雖係抽象之責罵；然而
      ，侮辱行為所表達之內容，應非指受害人主觀上感覺受損
      ，而須係理智之第三人眼中，認該被害人在社會上之人格
      尊重（即好名聲）遭受損害而言。而查，被告甲○○乃因
      擔心季節不對，將樹遷移，會導致樹木枯死，遂於見到自
      訴人自行雇工挖掘風鈴木時，一時心急而表達出上開伊對
      自訴人之不滿及怨懟之詞，已如上述，且被告甲○○乃係
      在移樹工人面前表達伊對自訴人之不滿情緒，並非直指自
      訴人等情，亦可由錄音帶譯文中載明：「他（指自訴人）
      是憑什麼…是被他弄死的…那一家人…」等語看出，復為
      自訴人及被告甲○○所是認，從而，縱使被告甲○○確係
      針對自訴人而口出該等言詞，然被告甲○○說出上述言詞
      既僅係抒發情緒不滿之意，則該等言詞縱令自訴人有心生
      不悅之感，然被告甲○○既無輕蔑而使自訴人難堪之故意
      ，且依該等語意，依據社會通念，亦不足認係屬足以貶損
      他人之社會評價，亦即尚無致使自訴人在社會上之人格尊
      重遭受損害之可言，揆諸上開說明，自核與公然侮辱罪之
      「侮辱」要件並不相當，尚難以該罪相繩。
（四）另查，被告甲○○及丙○○二人固曾向自訴人陳稱：「這
      些樹木都是你砍死弄死的」、「四八號、五二號、五四號
      前的樹木都是你砍死弄死的」等語，雖如前述；惟縱使被
      告二人確有上開陳述無疑，然而，由形式客觀上而為觀察
      ，一般人見自訴人在該時節移植樹木，並未必然對該移植
      行為即為砍死、弄死該樹木之結果產生聯想，亦即一般人
      均不致因被告二人所為上開言詞，當即認為自訴人為上開
      移植樹木之行為確已導致該等樹木死亡之結果，更無因此
      貶損自訴人在社會上所保持之人格及聲譽地位之可能。況
      被告二人並未於為上開言詞同時具體指摘自訴人有於何時
      、何地、又如何就何等樹木為如何砍伐或移植之事，自難
      認被告二人乃係就具體之事實指摘足以毀損自訴人名譽之
      事，揆之上開說明，此部分亦不成立刑法第三百十條之誹
      謗罪。準此，堪認被告二人以前揭情詞置辯，均屬可取。
（五）綜上論述，本院綜觀自訴人所提出之上開證據及卷內之所
      有直接及間接證據後，認為尚無法達到令通常一般之人均
      不致於有所懷疑，而得證明被告二人有何該當公然侮辱或
      誹謗自訴人之犯罪行為。此外，復查無其他積極確切之證
      據，足資證明被告二人確有上開犯行，揆諸上開說明意旨
      ，自應為被告二人均無罪之諭知。
據上論斷，應依刑事訴訟法第三百四十三條、第三百零一條第一
項前段，判決如主文。
中    華    民    國    97    年    6     月    16    日
                      刑事第四庭  法  官  許惠瑜
以上正本證明與原本無異。
如不服本判決，應於收受送達後10日內向本院提出上訴書狀（應
敘述具體理由並附繕本）。
上訴書如未敘述理由，應於上訴期間屆滿後20日內補提理由書於
本院。
                                  書記官  陳佳君
中    華    民    國    97    年    6     月    16    日


司法院資訊處製作；財團法人民間司法改革基金會備份。
